【裁判字號】    96,上易,811
【裁判日期】    970311
【裁判案由】    返還消費借貸款
【裁判全文】
臺灣高等法院民事判決                 96年度上易字第811號
上  訴  人  甲○○（原名陳順淵）
被上訴人    中華商業銀行股份有限公司
法定代理人  乙○○
訴訟代理人  丙○○
上列當事人間請求返還消費借貸款事件，上訴人對於中華民國96
年7月20日臺灣板橋地方法院96年度訴字第1067號第一審判決提
起上訴，本院於97年2月26日言詞辯論終結，判決如下：
    主      文
上訴駁回。
第二審訴訟費用由上訴人負擔。
    事實及理由
一、上訴人（原名陳順淵，嗣於民國〈下同〉96年11月5日更名
    ，見本院卷第55頁之更名資料）經合法通知無正當理由而未
    到庭，核無民事訴訟法第386條所列各款之情形，經被上訴
    人聲請，准由其一造辯論而為判決。
二、被上訴人起訴主張：原審共同被告陳志豪（即亞品家具行〈
    獨資商號〉於95年2月14日邀上訴人、原審共同被告余德鐘
    為連帶保證人，向伊借款新台幣（下同）80萬元，並約定借
    款期間自95年2月15日至98年2月15日止，依年息7％計息，
    按月分期攤還本息，若未按期清償，即喪失期限利益，上開
    借款即視為到期；且約定若逾期在6個月以內者，按上開利
    率10％，逾期超過6個月以上者，按上開利率20％計付違約
    金。詎陳志豪（即亞品家具行）僅繳付本息至96年3月14日
    止，依約系爭借款視為到期，目前仍積欠伊本金53萬226元
    及自96年3月15日起算之利息未清償等情。爰依借款及連帶
    保證契約之法律關係，求為命上訴人與原審共同被告應連帶
    給付伊本金53萬226元，及自96年3月15日起至清償日止，按
    年息7%計算之利息；暨自96年4月16日起至清償日止，逾期
    在6個月以內者，按上開利率10%，逾期超過6個月以上者，
    按上開利率20%計付違約金之判決。原審為被上訴人全部勝
    訴之判決，原審共同被告未上訴，僅上訴人不服提起上訴；
    被上訴人則於本院聲明：如主文所示。
三、上訴人雖未於言詞辯論期日到場，惟據其於準備程序期日及
    所提書狀陳述略以：系爭借款之清償期限尚未屆至，被上訴
    人訴請給付借款，尚屬無據；又系爭借款約定之利息、違約
    金計算之利率均過高，應予酌減等語，資為抗辯。並於本院
    聲明：(一)原判決廢棄。(二)上開廢棄部分，被上訴人在第一審
    之訴及假執行聲請均駁回。
四、查，原審共同被告陳志豪（即亞品家具行〈獨資商號〉於95
    年2月14日邀上訴人、原審共同被告余德鐘為連帶保證人，
    向被上訴人借款80萬元，並約定按月分期攤還本息；詎陳志
    豪（即亞品家具行）僅繳付本息至96年3月14日止，目前仍
    積欠被上訴人本金53萬226元及自96年3月15日起算之利息未
    清償等情，有卷附營利事業登記抄本、系爭借貸契約、授信
    約定書、放款客戶還款繳息查詢單可憑（見原審卷第23頁、
    第6至7頁；本院卷第28至29頁），並為兩造所不爭執（見原
    審卷第19頁），堪信為真。
五、本院應審究者為(一)系爭借款契約清償期是否已屆至？(二)系爭
    借款約定之利息、違約金計算之利率是否過高？茲分別論述
    如下：
(一)、系爭借款契約清償期是否已屆至？
  1.依系爭借款契約第6條約定：「本契約書背面之【授信約定
    書】為本契約之一部份，借用人（指陳志豪即亞品家具行）
    及連帶保證人（指上訴人、余德鐘）均為立約人，並願確實
    遵守之」（見本院卷第28頁正面）；授信約定書第4條第1項
    約定：「立約人（指前開借用人、連帶保證人）對於貴行（
    指被上訴人）所負一切債務（含保證債務）如有左列情形之
    一時，無須由貴行事先通知或催告．．．視為全部到期：1.
    任何一宗債務不依約清償本金時。．．．」等字（見本院卷
    第28頁反面）以觀，可知若借款人陳志豪（即亞品家具行）
    未依約按月分期繳納本息時，即喪失期限利益，本件借款即
    視為全部到期。
  2.查，借款人陳志豪（即亞品家具行）僅繳納本息至96年3月
    14日止，即未依約按期繳款乙節，有卷附放款客戶還款繳息
    查詢單可參（見本院卷第29頁），並為上訴人所自陳（見原
    審卷第19頁、本院卷第5頁），足見借款人陳志豪（即亞品
    家具行）確實未依約分期繳納本息，依約即已喪失期限利益
    ，系爭借款視為全部到期（即清償期屆至）甚明。是上訴人
    抗辯：系爭借款清償期尚未屆至云云，即無可取。
(二)、系爭借款約定之利息、違約金計算之利率是否過高？
  1.查，系爭借款約定利息係年息7％（見本院卷第28頁之借款
    契約第4條約定），並未超逾法定最高限額利率之利息（民
    法第205條參照），則兩造自應受該約定之拘束；另依民法
    第205條規定，僅規定約定利息於超逾法定最高利率20％限
    制時，債權人對超逾部分之利息無請求權，而非債務人可請
    求法院予以酌減。故上訴人抗辯：系爭借款約定利息7％過
    高，請求酌減云云，委無可採。
  2.按約定之違約金額過高者，法院得減至相當之數額，固為民
    法第252條所明定；惟此規定乃係賦與法院得依兩造所提出
    之事證資料，斟酌社會經濟狀況並平衡兩造利益而為妥適裁
    量、判斷之權限，非謂法院須依職權蒐集、調查有關當事人
    約定之違約金額是否有過高之事實，而因此排除債務人就違
    約金過高之利己事實，依辯論主義所應負之主張及舉證責任
    。況違約金之約定，為當事人契約自由、私法自治原則之體
    現，雙方於訂約時，既已盱衡自己履約之意願、經濟能力、
    對方違約時自己所受損害之程度等主、客觀因素，本諸自由
    意識及平等地位自主決定，除非債務人主張並舉證約定之違
    約金額過高而顯失公平，法院得基於法律之規定，審酌該約
    定金額是否確有過高情事及應予如何核減至相當數額，以實
    現社會正義外，當事人均應同受該違約金約定之拘束，法院
    亦應予以尊重，始符契約約定之本旨。倘債務人於違約時，
    仍得任意指摘原約定之違約金額過高而要求核減，無異將債
    務人不履行契約之不利益歸由債權人分攤，不僅對債權人難
    謂為公平，抑且有礙交易安全及私法秩序之維護（最高法院
    92年度台上字第2747號判決意旨參照）。查，系爭借款違約
    金之利率，依系爭借款契約第5條約定，係指逾期在6個月以
    內者，以約定利息加計10％計算之利率，亦即計以年息7.7
    ％計算之利率；逾期在6個月以上者，則以約定利息加計20
    ％計算之利率，即以年息8.4％計算之利率（見本院卷第28
    頁，此為被上訴人所自陳〈見本院卷第22頁〉），均未逾法
    定最高利率即年息20％（民法第205條及最高法院84年度台
    上字第1632號判決意旨參照）；且上訴人亦未舉證該違約金
    之約定利率計算方式有何過高之情事，則上訴人空言指摘系
    爭借款約定違約金計算之利率過高云云，要無可取。
(三)、再按，連帶債務人中之1人提出上訴，須非基於個人關係之
    抗辯，且經法院認為有理由者，始有民事訴訟法第56條第1
    款之適用，其上訴效力始及於其他連帶債務人（共同訴訟人
    ）（最高法院41年台抗字第10號判例、同院93年度台上字第
    62號判決意旨參照）。承前所述，上訴人之上訴事由經本院
    認定均為無理由，故其上訴效力自不及於其他連帶債務人（
    即原審共同被告）陳志豪（即亞品家具行）、余德鐘，併此
    敘明。
五、從而，被上訴人依據連帶保證契約之法律關係，訴請上訴人
    應與陳志豪（即亞品家具行）、余德鐘連帶給付其本金53萬
    226元，及自96年3月15日起至清償日止，按年息7%計算之利
    息；暨自96年4月16日起至清償日止，逾期在6個月以內者，
    按上開利率10%，逾期超過6個月以上者，按上開利率20% 計
    付違約金，為有理由，應予准許。是則原審判命上訴人應與
    陳志豪（即亞品家具行）、余德鐘連帶給付如上金額，於法
    並無不合。上訴意旨仍執前詞指摘原判決不當，求予廢棄改
    判，為無理由，應予駁回。
六、本件事證已臻明確，兩造其餘之攻擊或防禦方法，經本院審
    酌後認均與本件之結論無涉，茲不再一一論列，併予敘明。
七、據上論結，本件上訴為無理由，依民事訴訟法第463條、第
    385條第1項前段、第449條第1項、第78條，判決如主文。
中    華    民    國    97    年    3     月    11    日
                    民事第十三庭
                        審判長法  官  黃嘉烈
                              法  官  高鳳仙
                              法  官  楊絮雲
正本係照原本作成。
不得上訴。
中    華    民    國    97    年    3     月    12    日
                              書記官  鄭淑昀


司法院資訊處製作；財團法人民間司法改革基金會備份。
